臺灣高等法院高雄分院民事判決　　　　　 93年度上字第194號
上　訴　人　甲○○
　　　　　　丁○○
共　　　同
訴訟代理人　孔福平律師
被上訴人　　乙○○
　　　　　　　　　　　（台灣屏東監獄屏東分監執行中）
　　　　　　丙○○
上列當事人間請求侵權行為損害賠償事件，上訴人對於中華民國
93年8 月4 日臺灣屏東地方法院93年度訴字第190 號第一審判決
提起上訴，本院於94年1 月13日辯論終結，茲判決如下：
    主 　　 文
原判決關於駁回上訴人後開第二項之訴部分並訴訟費用（除確定
部分外）之裁判均廢棄。
被上訴人乙○○應再給付上訴人甲○○新台幣肆拾肆萬零玖佰壹
拾伍元，應再給付上訴人丁○○新台幣拾萬元，及均自九十三
年五月二十一日起至清償日止，按年息百分之五計算之利息。
其餘上訴駁回。
第一審除確定部分外及第二審訴訟費用，由被上訴人乙○○負擔
十分之七，餘由上訴人負擔。
　　事實及理由
一、本件被上訴人丙○○受合法通知，無正當理由，未於言詞辯
    論期日到場，核無民事訴訟法第386 條各款所列情形，爰依
    上訴人之聲請，由其一造辯論而為判決。
二、上訴人起訴主張：被上訴人乙○○於民國90年12月30日下午
    ，駕駛未懸掛車牌大貨車（下稱系爭大貨車），沿屏東縣潮
    州鎮○○里○○路由北往南方向行駛，於同日下午7 時35分
    許，行至台電佳佐饋線61號電桿附近之無號誌三岔路口，欲
    右轉進入產業道路時，因系爭大貨車車長與轉彎半徑之限制
    ，必須倒車一次以完成右轉彎，此時本應注意大型汽車駕駛
    人須派人在車後指引，如無人在車後指引時，應先測明車後
    有足夠之地位，並促使行人及車輛避讓，以避免危險之發生
    。詎乙○○竟疏未注意前開應注意之義務，貿然右轉彎佔據
    直行車道，適有訴外人曾榮盛駕駛之車牌號碼ＴＰ─6055號
    自用小客車，附載訴外人曾嘉琳、上訴人之子陳冠呈，沿四
    春路自後同向駛至，曾榮盛見狀後煞避不及，致其駕駛之自
    小客車車頭撞及乙○○駕駛大貨車之右後車尾，陳冠呈因而
    受有頭顱骨開放性骨折，當場死亡。上訴人因陳冠呈之死亡
    ，受有殯葬費用、撫養費用及精神慰撫金之損害。又被上訴
    人丙○○為系爭大貨車之車主，且為乙○○之僱主，將無車
    牌之大貨車交與乙○○駕駛，違反保護他人法律，依民法第
    184 條、第188 條之規定，應負連帶賠償責任。求為命被上
    訴人應連帶給付上訴人甲○○新台幣（下同）261 萬3,058
    元、連帶給付上訴人丁○○233 萬7,091 元及均自92年5 月
    21日起至清償日止，按年息5%計算利息之判決。並於本院聲
    明：
　(一)原判決關於駁回上訴人後開第2 項之訴部分及該部分假執行
　  之聲請廢棄。
　(二)被上訴人丙○○除應與被上訴人乙○○連帶給付上訴人如原
　  判決第1 項所示之金額外，被上訴人丙○○與乙○○應再連
    帶給付上訴人甲○○99萬3,328 元；連帶給付上訴人丁○○
    83萬3,046 元及均自93年5 月21日起至清償日止，按年息5%
    計算之利息。
三、被上訴人丙○○未於言詞辯論期日到場，惟據其與被上訴人
    乙○○於原審所為之陳述則以：丙○○非乙○○之雇主，丙
    ○○借車予持有駕駛執照之乙○○並無過失，曾榮盛無照駕
    駛小客車，內載陳冠呈，且未注意車前狀況，亦與有過失，
    應共負肇事責任，上訴人請求之慰藉金過高等語，資為抗辯
    。並於本院聲明：上訴駁回。
四、上訴人主張之事實，有道路交通事故調查表影本、
    為證。且經本院調閱臺灣屏東地方法院檢察署90年度相字第
    879 號相驗卷宗、同署91年度偵字第1004號偵查卷宗、臺灣
    屏東地方法院92年度交訴字第5 號交通事件卷宗、本院93年
    度交上訴字第22號刑事卷宗核閱屬實。另有中央警察大學校
    刑科字第0920004287號鑑定書稱：「甲車（指系爭大貨車）
    駕駛人乙○○駕駛無牌大貨車右轉彎不當，佔據直行車道為
    肇事主因。乙車（指小客車）駕駛人曾榮盛駕駛ＴＰ－6055
    自小客車疏未注意車前狀況，為肇事次因」等語無訛。此外
    ，乙○○亦經法院判處罪刑確定，則乙○○確有侵害陳冠呈
    生命法益之事實，自足認定。
五、至上訴人主張丙○○違反保護他人之法律，及與乙○○間有
    僱傭關係存在，亦有過失，應負連帶賠償責任云云（見原審
    卷第43頁），則為丙○○所否認。按汽車有下列情形者，處
    汽車所有人新臺幣3,600 元以上10,800元以下罰鍰，並禁止
    其行駛：未領用牌照行駛者。汽車駕駛人，有下列情形者，
    吊扣其駕駛執照3 個月：允許無駕駛執照之人，駕駛其車輛
    者，道路交通處罰條例第12條第1 項第1 款及第23條第2 款
    分別定有明文。查乙○○領有普通大貨車駕駛執照，此為兩
    造所不爭執（見原審卷第79頁），故丙○○並非將系爭大貨
    車借予無駕駛執照之人駕駛，且系爭大貨車之有無牌照，僅
    係行政管理之措施，與本件交通事故之發生，並無因果關係
    ，尚難認丙○○之行為違反保護他人之法律，對本件事故之
    發生，亦有過失，是上訴人依據道路交通處罰條例第12條第
    1 項第1 款、第23條第2 款或侵權行為之規定，請求丙○○
    應負連帶損害賠償責任云云，並無可採。又上訴人主張丙○
    ○係乙○○之僱主，並未提出任何證據證明之，僅以丙○○
    為系爭大貨車之車主，而平時均由乙○○駕駛系爭大貨車，
    遽認被上訴人間有僱傭關係云云，亦屬無據。綜上，上訴人
    主張丙○○應負連帶損害賠償責任云云，尚無可採。
六、按因故意或過失，不法侵害他人之權利者，負損害賠償責任
    。故意以背於善良風俗之方法，加損害於他人者亦同，民法
    第184 條第1 項定有明文。又按不法侵害他人致死者，對於
    支出醫療及增加生活上需要之費用或殯葬費之人，亦應負損
    害賠償責任。被害人對於第三人負有法定扶養義務者，加害
    人對於該第三人亦應負損害賠償責任；不法侵害他人致死者
    ，被害人之父、母、子、女及配偶，雖非財產上之損害，亦
    得請求賠償相當之金額，民法第192 條第1 項、第2 項、第
    194 條分別定有明文。乙○○上開行為係屬過失不法侵害陳
    冠呈之權利，上訴人為陳冠呈之父母，故乙○○應依民法第
    184 條第1 項、第192 條第1 項、第2 項、第194 條規定對
    上訴人負損害賠償責任。
七、茲將上訴人所得請求之損害賠償金額分別審酌如下：
　(一)殯葬費部分：上訴人甲○○支出殯葬費共25萬3,721 元，此
　  部分為乙○○所不爭執。並有上訴人甲○○提出之書據可按
    （本院卷第58、59頁），甲○○請求25萬3,721 元，應予准
    許。
　(二)扶養費部分：
　　甲○○請求乙○○應給付扶養費27萬397 元，丁○○請求乙
    ○○應給付扶養費33萬462 元，均經乙○○於本院言詞辯論
    時不爭執，則上訴人此部分之請求亦均應予准許。
  (三)精神慰藉金部分：
　　上訴人各請求乙○○應給付非財產上損害200 萬元，乙○○
    認其請求之金額過高。本院審酌乙○○為國中畢業，以司機
    為業，並無恆產；甲○○為體專畢業，現任國中老師，月薪
    約6 萬元，有存款、土地多筆、房屋1 棟、汽車2 輛；丁○
    ○為高中畢業，為家庭主婦，名下有存款、汽車2 輛及上訴
    人中年喪子之痛等一切情狀，認甲○○、丁○○請求非財產
    上之損害各以150 萬元為適當。
  (四)綜上以觀，甲○○所得請求之總金額為202 萬4,118 元；丁
    ○○所得請求之總金額為183萬462元。
八、按損害之發生或擴大，被害人與有過失者，法院得減輕賠償
    金額，或免除之。重大之損害原因，為債務人所不及知，而
    被害人不預促其注意或怠於避免或減少損害者，為與有過失
    。前2 項之規定，於被害人之代理人或使用人與有過失者，
    準用之，民法第217 條第1 項、第2 項分別定有明文。經查
    ：陳冠呈為乘坐曾榮盛之汽車而發生本件交通事故，則曾榮
    盛為陳冠呈之使用人。又曾榮盛為無照駕駛自用小客車之事
    實，為上訴人所不爭執（見原審卷第51及79頁），且曾榮盛
    於本件交通事故發生時，於夜間雙車道路視線良好之狀況下
    ，無照駕車行駛，又疏未注意車前狀況，撞擊尚未完成轉彎
    由乙○○駕駛之大貨車，曾榮盛對於本件交通事故之發生，
    亦為肇事次因，此有原審刑事庭依職權送請中央警察大學鑑
    定之鑑定書附卷可稽，兩造所爭執者為上訴人主張曾榮盛之
    過失責任為30% ，乙○○主張曾榮盛之過失責任為40% 。乙
    ○○未注意派人在車後指引或先測明車後情況，促使其他車
    輛避讓，及曾榮盛上開疏失之情形，認曾榮盛應負40% 之過
    失責任，乙○○應負60% 之過失責任，爰依前開規定，減輕
    乙○○應賠償金額，即賠償甲○○之金額為121 萬4,470 元
    （元以下不計，2,024,118 ×60/100=1,214,470）。賠償丁
    ○○之金額為109 萬8,277 元（1,830,462 ×60/100=
    1,098,277）。
九、按保險人依本法規定給付之保險金，視為加害人或被保險人
    損害賠償金額之一部分；加害人或被保險人受賠償請求時，
    得扣除之，強制汽車責任保險法第30條定有明文。查本件甲
    ○○、丁○○各已領取60萬元之強制汽車責任保險金，此為
    其所不爭執（見原審卷第75頁），此部分自應依法扣除。是
    甲○○、丁○○所得請求之損害賠償金額應各扣除60萬元，
    則甲○○所得請求之金額為61萬4,470 元，丁○○所得請求
    之金額為49萬8,277 元。此外，原審判決乙○○應給付甲○
    ○17萬3,555 元、應給付丁○○19萬8,277 元本息，則甲○
    ○所得請求乙○○再給付44萬915 元，丁○○所得請求黃義
十、綜上所述，上訴人依侵權行為之法律關係，請求被上訴人丙
    ○○連帶給付原審判決主文第1 項金額（即給付上訴人甲○
    ○17萬3,555 元，給付丁○○19萬8,277 元，及其利息部分
    )， 及被上訴人丙○○、乙○○應再連帶給付甲○○99萬
    3,328 元，丁○○83萬3,046 元及其利息，除被上訴人黃義
    及均自93年5 月21日起至清償日止，按週年利率5%計算之利
    息部分，於法有據，應予准許外，其餘部分，均無理由，不
    應准許。原審就上開應准許部分，為上訴人敗訴之判決，自
    有未洽，應由本院廢棄此部分判決，並改判如主文第2 項所
    示，此部分因被上訴人乙○○之上訴利益未達150 萬元而不
    得上訴第三審而告確定，無宣告假執行之必要，故原審駁回
    上訴人此部分假執行之聲請，理由雖有不同，結論相同，本
    院爰不另廢棄此部分駁回假執行聲請之判決。原審就上開不
    應准許部分，為上訴人敗訴之判決，並無違誤，上訴指摘此
    部分判決，為無理由，應予駁回。
十一、結論：本件上訴為一部分有理由，一部分無理由，依民事
      訴訟法第449 條第1 項、第450 條、第79條、第85條第1
      項前段，判決如主文。
中　　華　　民　　國　　94　　年　　1 　　月　　27　　日
                            民事第二庭
                                審判長法官　簡色嬌
                                法      官　朱玲瑤
                                法      官　周慶光
以上正本證明與原本無異。
被上訴人如對本判決上訴，須於判決送達後20日內向本院提出上
訴狀，其未表明上訴理由者，應於上訴後20日內向本院提出上訴
理由書（均須按他造當事人之人數附繕本）。上訴時應提出委任
律師或具有律師資格之人之委任狀，並依附註條文規定辦理。
中　　華　　民　　國　　94　　年　　1 　　月　　31　　日
　　　　　                      書　記　官  馬蕙梅
附註：
民事訴訟法第466條之1 ：
對於第二審判決上訴，上訴人應委任律師為訴訟代理人，但上訴
人或其法定代理人具有律師資格者，不在此限。
上訴人之配偶、三親等內之血親、二親等內之姻親，或上訴人為
法人、中央或地方機關時，其所屬專任人員具有律師資格並經法
院認為適當者，亦得為第三審訴訟代理人。第1 項但書及第2 項
情形，應於提起上訴或委任時釋明之。
　　　　　　　　　　　　　　　　　　　　　　　　　　　Ｑ
